臺灣高等法院刑事判決　　　　　　　　 94年度上訴字第870號
上　訴　人　臺灣桃園地方法院檢察署檢察官
被　　　告　丑○○○女　66歲（民國27年11月2日生）
選任辯護人　徐揆智律師
　　　　　　林幸慧律師
上列上訴人因被告偽造文書等案件，不服臺灣桃園地方法院92年
度訴字第1409號，中華民國94年 1月20日第一審判決（起訴案號
：臺灣桃園地方法院檢察署92年度偵字第8201號、第1361號、第
5801號），提起上訴，本院判決如下：
    主  文
上訴駁回。
    理  由
一、公訴意旨略以：
(一)被告丑○○○為募集資金，於民國（下同）87年5 月間，在
    桃園縣楊梅鎮○○路67之2 號，透過告訴人吳劉榮妹邀集其
    子即告訴人丙○○參加合會，並自任會首，約定每會份新臺
    幣（下同）2 萬元，每月10日在上址採內標方式開標一次，
    含會首計共招丙○○（加入2 會）等會員加入43會，會期自
    87年5月10日起至90年11月10日止（下稱第1會）。詎被告丑
    ○○○竟基於意圖為自己不法所有之概括犯意，於90年10月
    及11月間在上址，利用代告訴人丙○○向會員收取會款之機
    會，變易持有為所有，連續將二會收得會款各80萬元，予以
    侵占用以墊付其另組邀集合會之會款，嗣經告訴人丙○○於
    90年10月間委請告訴人吳劉榮妹收取會款時，被告丑○○○
    先佯稱已先交其夫黃棟賢用於購地，翌月再一併給付等語塘
    塞，其後，告訴人吳劉榮妹於同年11月間再次前往時，卻又
    佯稱其夫所購土地出售後即可付清全部會款等語，並立借據
    作為憑證，告訴人吳劉榮妹迫於無奈，只能接受。
(二)被告丑○○○於89年 8月間在上址，向其鄰居邀集合會，並
    自任會首，約定每會份 2萬元，每月20日在同址採內標方式
    開標一次，投標方式為在空白紙上寫上投標者之姓名及投標
    金額，計共招得卯○○○、甲○○○（加入 2會）、辛○○
    、乙○○（加入2 會）、癸○○、古淑華、徐秀妹、李和美
    （加入2 會）、廖朝宏、廖國振、王清壽、王清和、「何太
    太」（加入2會）、范朱貴英、江玉蓮（加入2會）、湯梅玉
    （加入2 會）、張盛發、陳桂花、陳梅妹、黃桂蘭、張頌浩
    、張頌元、劉秀琴、李和妹、余黃添、寅○○（檢察官誤繕
    為黃寶英）、「小籠包」、徐秋蓮、鄭俊明、謝春英、張金
    鳳、「吉隆書局」、吳玉美及黃瑞等34人，計41會，會期自
    89年8月20日起至92年11月20日止（下稱第2會）；復於90年
    5月間又在上址，自任會首向鄰居邀集合會，約定每會份2萬
    元，每月5 日在同址採相同方式開標一次，計共招得未○○○、巳○○、辰○○、午○○、乙○○、卯○○○、壬○○
    、辛○○、庚○○○、子○○、甲○○○（加入2 會）、己○○（檢察官誤繕為吳祥薰）、廖國振、邱淑琦、李和美（
    加入2 會）、「東海茶莊」、袁秀妹、徐秋蓮、張金鳳、徐
    金妹、劉秀珍、吳嬌妹、范朱貴英、范梅蘭、范鳳秋、范鳳
    蓮、黃梅英、「張小姐」、周秋雲、「小籠包」、「基隆書
    局」、王清壽、王清華、寅○○（檢察官誤繕為黃寶英）、
    謝月霞及乙○○等36人，計40會，會期自90年5月5日起至93
    年8月5日止（下稱第3 會），詎被告丑○○○另萌意圖為自
    己不法所有及行使偽造私文書之概括犯意，先於第2 會進行
    期間之91年8 月20日，在上開地點，以告訴人甲○○○名義
    偽造標單（未扣案），並以5000元金額得標，使上開第2 會
    活會會員陷於錯誤，以為確為告訴人甲○○○得標，依約繳
    交會款，被告丑○○○因而詐得二十餘萬元。
(三)又於第3會進行期間之91年9 月5日，在相同地點，以相同方
    法，偽造壬○○之標單（未扣案），並以5000元得標，但因
    活會會員恐合會無法進行，即停止繳交會款，被告丑○○○
    因而未能詐得款項，嗣因被告丑○○○於91年9 月間宣告倒
    會，各該會員向告訴人甲○○○、壬○○查詢後，始知上情
    。
    因認被告丑○○○涉犯刑法第335條第1項之侵占、第216 條
    、第210 條之行使偽造私文書、第339條第1項之詐欺取財既
    遂及同條第3項、第1項之詐欺取財未遂等罪嫌云云。
二、按犯罪事實應依證據認定之，無證據不得認定犯罪事實；又
    不能證明被告犯罪者，應諭知無罪之判決，刑事訴訟法第15
    4條第2項及第301條第1項分別定有明文。而所謂認定犯罪事
    實之證據，係指足以認定被告確有犯罪行為之積極證據而言
    ，該項證據自須適合於被告犯罪事實之認定，始得採為斷罪
    資料，如未能發現相當證據，或證據不足以證明，自不能以
    推測或擬制之方法，以為裁判之基礎（參照最高法院29年上
    字第3105號、40年臺上字第86號及30年上字第 816號判例）
    。
三、查公訴人據以認定被告丑○○○涉有上開罪嫌，無非係以告
    訴人吳劉榮妹、丙○○、壬○○、甲○○○及證人卯○○○
    、戊○○、寅○○、葉文南等人之指、證述，並有第2 會、
    第3會之會單各1份附卷等為其論據。訊據被告丑○○○固供
    承有於上揭時地自任會首邀組上開3 個合會等事實，惟堅決
    否認有何公訴人指訴之侵占、行使偽造私文書及詐欺犯行，
    辯稱：丙○○參加互助會均係由吳劉榮妹出面，90年10月得
    標會款及90年11月尾會會款均係吳劉榮妹借給伊週轉，伊每
    月支付2分利息，絕無侵占會款之事；91年8月20日是葉文南
    得標，不是甲○○○得標，江玉蓮將第2會的1會讓給葉文南
    ，葉文南有授權伊以江玉蓮之名義填寫會單標會，伊也有將
    會款交給葉文南，91年9月5日已停止開標，伊不可能冒壬○○名義標會，且壬○○自91年6 月份起即未繳交互助會款，
    依互助會之約定，只要欠繳一次即不得要求標會，顯然壬○○係因恐已繳會款被沒收，始為此不實指訴等語。經查：
(一)被告被訴侵占丙○○得標會款部分：
　　按88年4月21日增修公布之民法第709條之7第1項、第2 項、
    第3項雖規定：「會員應於每期標會後3日內交付會款。」、
    「會首應於前項期限內，代得標會員收取會款，連同自己之
    會款，於期滿之翌日前交付得標會員。…」、「會首依前項
    規定收取會款，在未交付得標會員前，對其喪失、毀損，應
    負責任。…」，而依民法債編施行法第36條第2 項規定：「
    民法債編修正條文…自中華民國89年5月5日施行。」，惟依
    民法債編施行法第1 條規定：「民法債編施行前發生之債，
    除本施行法有特別規定外，不適用民法債編之規定；其在修
    正施行前發生者，除本施行法有特別規定外，亦不適用修正
    施行後之規定。」，明示民法債編增修之合會規定不溯及既
    往原則，查公訴人指訴被告涉嫌侵占上揭第1 會合會會款之
    時間固係在89年5月5日之後，惟查本件被告於87年5 月10日
    邀組上揭第1會合會之時間係在89年5月5 日之前，而查被告
    向會員邀組該合會時，當時民法並無合會之規定，因而當時
    民間合會之性質，均依習慣予以適用，而依當時之民間習慣
    ，合會係會首分別向各會員邀組而成，因而合會係會首與各
    會員間之法律關係，會員與會員間並無何牽扯而發生債權債
    務關係，是會首於邀組合會之際即因而依當時之習慣與各會
    員間發生債權債務關係，會首向各會員收取會款及各會員向
    會首請求交付合會金悉適用當時合會之習慣，而若因嗣後民
    法債編之增修，就同一合會，同一會員或不同會員竟適用不
    同之法律關係，如此割裂適用，將招致法律關係複雜，法秩
    序混亂，是依上述民法債編施行法第1條規定，民法第709條
    之7第1項、第2項、第3項之規定，僅對於89年5月5日修正施
    行以後所召集成立之合會契約始有適用餘地；本件被告邀組
    之第1合會時間既係在89年5月5 日前，自應適用當時合會之
    習慣定之，上揭民法合會規定增修前，民間合會之性質，茲
    依依民間習慣，合會係會首與各會員間所訂立之契約，會員
    相互間，除有特約外，不發生債權債務關係，是通常情形，
    會首向會員收取會款後，會款所有權即移轉於會首，並非持
    有他人之物，會首縱未將會款交付得標人，仍不成立侵占罪
    （參照最高法院90年度台上字第1727號判決意旨），本件被
    告邀組之第1 會係於民法債編合會章節增修前成立，縱被告
    有公訴人指訴於收取第1 會之90年10月、11月會款後，未交
    付予得標之告訴人丙○○而自行花用之情事，揆諸上揭說明
    ，因被告收取此二筆會款後即取得所有權，並非持有告訴人
    丙○○之物，與侵占罪之構成要件尚屬有間，公訴人認被告
    此部分所為涉犯刑法侵占犯罪嫌，容有誤會，是本件被告與
    告訴人丙○○間係屬民事糾葛，自應循民事途徑謀求救濟。
    另按民間互助會之會首與會員間，係保證日後會款能照數收
    回，如有中途散局或繳不足額之情形，由會首負責，其用意
    在於鞏固會款之信用，使人樂於入會而已，故會首對於會員
    ，並不具有刑法第342 條為他人處理事務之關係，亦不成立
    背信罪（參照最高法院84年度台上字第3091號判決意旨），
    是被告既未受告訴人丙○○委任處理事務，實難認有何違背
    任務可言，公訴人所指被告此部份行為，亦無成立背信罪之
    可能，附此敘明。
(二)被告被訴偽造甲○○○標單後行使以詐取會款，暨檢察官請
    求併案審理被告侵占甲○○○得標會款部份：
    按刑法第210 條之偽造文書，以無制作權之人冒用他人名義
    而制作該文書為要件之一，如果行為人基於他人之授權委託
    ，即不能謂無制作權，自不成立該條之罪（參照最高法院47
    年台上字第226 號判例），查證人即告訴人甲○○○於原審
    法院審理時證稱：伊曾於90年11月以5000元得標，是丑○○○幫伊投標的，伊每個月都有託丑○○○幫伊投標，但丑○○○一直抽不到，伊就委託卯○○○去了解抽不到的原因等
    語，核與證人卯○○○於原審法院審理時到庭證稱：李瑞嬌
    有委託伊於投標當天確認丑○○○有無幫她投標，李瑞嬌說
    有委託丑○○○幫她投標等語相符（均見原審卷93年3 月18
    日審判筆錄），足見告訴人甲○○○確已授權被告於91年 8
    月20為其投標，則被告本有權於投標當日以告訴人甲○○○
    之名義填寫標單而為告訴人甲○○○投標，其所為自不成立
    偽造私文書罪，而被告既非冒用甲○○○之名義投標，公訴
    人又未舉證被告有何施用詐術之情形，則被告向第2 會之其
    他會員收取當期會款之行為，實無從以詐欺取財罪相繩。至
    公訴人雖於原審法院審理中另以被告基於為自己不法所有之
    意圖，於91年8 月20日在上開地點受告訴人甲○○○委託代
    為投標，並以5000元金額得標後，竟向告訴人甲○○○偽稱
    該期係由他人得標，並將其向其他會員所收取之該期會款加
    以挪用而侵占入己，因認被告另涉有刑法第335條第1項之侵
    占罪，並與被告前開被訴侵占丙○○得標會款之行為有連續
    犯之裁判上一罪關係而請求併辦等語，惟查被告被訴侵占告
    訴人丙○○得標會款部分，既不能證明被告犯罪，已如上述
    ，則此部分請求併辦部分即與本件無連續犯之裁判上一罪關
    係，本院自無從予以審究，應退回檢察官另行依法處理，併
    予敘明。
(三)被告被訴偽造壬○○標單後行使以詐取會款部份：
    告訴人壬○○於偵查中及原審法院審理時雖指證稱：伊是91
    年9月5日被冒標，標會當天伊是後來才去，大家說伊以5000
    元得標，但伊根本沒標那個會，伊繳會錢繳到91年7月5日，
    6月底去大陸，回來之後伊有親自去繳會款，8月時，伊去旅
    行，所以沒有繳，伊確定是9月5日得標云云（見臺灣桃園地
    方法院檢察署92年度偵字第1361號卷第92頁背面及原審卷93
    年3 月18日審判筆錄），而證人卯○○○及寅○○亦於偵查
    中表示被告有於91年9月5日冒壬○○名義標會之情事，惟查
    證人即告訴人卯○○○嗣於原審法院審理時及本院準備程序
    時到庭證稱：9月5日去標會時，丑○○○叫他女婿、兒子出
    面說互助會已停標，沒辦法繼續，伊會款也只有繳到91年 8
    月份而已等語（見原審卷93年3 月18日審判筆錄及本院卷94
    年8 月18日準備程序筆錄），而證人寅○○於原審法院審理
    時亦證稱：該合會91年9 月份就開始停標等語（見原審卷93
    年3 月18日審判筆錄），又證人即告訴人己○○於偵查中及
    原審法院審理時證稱：第3會伊有參加1會份，會款繳至91年
    8月，丑○○○於9月打電話告知停標等語（見上開偵字第13
    61號偵查卷第77頁背面及原審卷93年3 月18日審判筆錄），
    證人湯梅玉於原審法院審理時亦證稱：伊剛開始沒有加入第
    3 會，後來接王清華的位置，會單沒改名字，丑○○○於91
    年9月5日告知說9 月份開始停標，因為有很多人沒有繳錢等
    語（見原審卷93年3 月18日審判筆錄），並有證人寅○○所
    記載其就第2會、第3會之活會會款均僅繳至91年8 月之紀錄
    表1 紙附於原審卷可稽，至證人卯○○○及寅○○於本院審
    理時雖改稱第3會是到91年9月15日才停標云云（見本院卷94
    年9月23日審判程序筆錄），然查本件第3會合會之開標日係
    每月之5日，並非15日，自無於91年9月15日始停標之可言，
    且證人寅○○於本院審理時證稱這合會9月5日都沒有人繳會
    款等語，若非第3 會確已於91年9月5日停標，何以該月份均
    無人繳納會款，是被告所辯第3會於91年9月5 日已停標，自
    無於91年9月5日冒用壬○○名義標取會款等語，尚非無據，
    況公訴人並未提出何積極證據足資證明被告有於91年9月5日
    冒用壬○○名義投標及向第3 會其他會員施用詐術以騙取會
    款之事實，實難僅憑告訴人壬○○之指訴，即遽認被告涉有
    此部分冒標會款之犯行。
    綜上所述，並查無何積極證據足資證明被告有公訴人指訴之
    侵占、行使偽造私文書及詐欺犯行，被告所辯並無涉犯上揭
    犯行，應堪採信，被告犯罪尚屬不能證明，原審因而以不能
    證明被告犯罪而為被告為罪之諭知，經核並無不合，檢察官
    上訴意旨以被告邀組之第1 會合會法律關係應適用增修之民
    法債編合會規定，暨被告就上揭第2會及第3會合會確有分別
    冒用會員甲○○○及壬○○名義標得會款，而指摘原審判決
    被告無罪係屬不當，尚難認有理由，應予駁回。
四、至檢察官於本院審理中另以被告邀組之上揭合會，其中將下
    列會員標得之會款依序為杜李和美344萬元、子○○665萬 7
    千元、乙○○、余黃添計491萬6千元、丙○○186 萬元、丁○○36萬元、卯○○○170萬元、甲○○○200萬元、壬○○
    76萬元、林袁秀妹53萬元、謝月霞 128萬元及王瑞琴34萬元
    ，於向各該會員收取後，未交付各該得標會員而侵占入己，
    因認被告就此部分涉有侵占罪嫌，而請求併案審理，惟查被
    告被訴侵占告訴人丙○○得標會款部分，已不能證明被告犯
    罪，詳如上述，則檢察官此部分請求併辦部分即與本件無連
    續犯之裁判上一罪關係，本院自無從併予審究，應由檢察官
    另行依法處理，附此敘明。
據上論斷，應依刑事訴訟法第368條，判決如主文。
本案經檢察官吳慧蘭到庭執行職務。
中　　華　　民　　國　　94　　年　　10　　月　　7 　　日
　　　　　　　　　臺灣高等法院刑事第八庭
                                審判長法　官　吳　敦
　　　　　　　　　　　　　　　　　    法　官  沈宜生
　　　　　　　 　 　　　　　　　　　　法　官  張傳栗
以上正本證明與原本無異。
如不服本判決，應於收受送達後十日內向本院提出上訴書狀，其
未敘述上訴之理由者並得於提起上訴後十日內向本院補提理由書
（均須按他造當事人之人數附繕本）。
                                    　書記官  秦慧榮
中　　華　　民　　國　　94　　年　　10　　月　　11　　日
